臺灣嘉義地方法院民事裁定　　　　　　100年度消債更字第8號
聲　請　人　謝旺璋
上列當事人聲請消費者債務清理事件，本院裁定如下：
    主  文
聲請駁回。
聲請費用由聲請人負擔。
    理  由
一、聲請意旨略以：聲請人前有不能清償債務情事，曾依「中華
    民國銀行公會會員辦理消費金融案件無擔保債務協商機制」
    （下稱債務協商機制）請求共同協商債務清償方案，並協商
    成立，分80期攤還、每月應繳金額新臺幣（下同）25,000元
    左右；而聲請人95年間薪資收入為43,779元，扣除自身及扶
    養父母之基本生活開銷後僅餘現金14,292元，實證明不足現
    金可清償上開協商事。且聲請人任職嘉義縣六腳鄉公所清潔
    隊工作，95年至98年度月收入均值分別為43,779元、44,152
    元、48,264元、47,738元，需至年終發放年終獎金始能有此
    均值收入，然聲請人每月收入在應領薪資扣除勞保費、健保
    費之後僅餘31,237元，故無法履行協商，並無違常！國稅局
    所得收入錢龍電子遊戲場之營利所得收入，非聲請人實際所
    得，聲請人僅為人頭，其後已請友人變更回實際所有登記。
    聲請人之父高齡64歲，且患有肝癌、肝硬化，母親已經60歲
    且有中度視障無法工作，聲請人雖另有弟弟謝宏洲、妹妹謝
    錦玉，但謝宏洲尚有年幼子女需扶養，亦有卡債多年至今皆
    無能力清償，收入依零工維生，有時尚須聲請人協助其子女
    ；謝錦玉則已出嫁。故父母之基本生活及醫療開銷全賴聲請
    人之收入支應。實可認客觀上確有不可歸責於聲請人之事由
    而毀諾。又其無擔保或無優先權之債務總額未逾1,200 萬元
    ，復未經法院裁定開始清算程序或宣告破產，爰依法聲請更
    生等語。
二、按「聲請更生或清算不合程式或不備其他要件者，法院應以
    裁定駁回之」「債務人與金融機構協商成立者，不得聲請更
    生或清算。但因不可歸責於己之事由，致履行顯有重大困難
    者，不在此限」「本條例施行前，債務人依金融主管機關協
    調成立之中華民國銀行公會會員辦理消費金融案件無擔保債
    務協商機制與金融機構成立之協商，準用前項之規定」，消
    費者債務清理條例第8 條前段、第151 條第5 項、第6 項分
    別定有明文。是債務清償方案成立後，應由債務人按其條件
    履行，如因事後發生情事變更，在清償期間收入或收益不如
    預期，致該方案履行困難甚或履行不能，因不可歸責於己，
    始能准許債務人聲請更生或清算，以避免債務人任意毀諾已
    成立之協商，濫用更生或清算之裁判上債務清理程序。從而
    ，所謂「不可歸責於己之事由」，應係指客觀上聲請人之支
    出增多，或收入、收益減少，非其成立協商時所能預期，諸
    如物價上漲而成本增加、家屬患病等以致支出增加，或因病
    無法工作、僱佣之公司倒閉或裁員、失業、減薪等以致收入
    減少等情形，始足當之。又本件聲請人乃於96年8 月間毀諾
    ，已據本院於聲請人另件聲請更生事件中查明，有本院97年
    度消債更字第85號民事裁定在卷可稽。故本院在審酌聲請人
    毀諾是否非可歸責於己時，應以斯時之薪資、支出狀況認定
    之，方屬合理，合先敘明。
三、經本院於前開聲請人聲請更生事件中所查，聲請人係於95年
    5 月2 日與銀行協商成立，當時積欠銀行之總債務為2,032,
    114 元，每月應繳金額25,401元，利率為0 ％。依聲請人本
    件更生聲請狀內所附之財政部台灣省南區國稅局95年及96年
    綜合所得稅各類所得資料清單可知，縱然僅計入聲請人於前
    開兩年內在「嘉義縣六腳鄉公所」之薪資所得，其總所得為
    1, 055,168元（計算式：95年薪資總收入525,350 元＋96年
    薪資總收入529, 818元＝1,055,168 元），平均月入為43,9
    65元（計算式：1,055,168 ÷24＝43,965，元以下四捨五入
    ，以下同），扣除協商成立後每月應繳金額25,401元，每月
    尚餘18,564元。次依行政院主計處公告之96年度最低生活費
    用（以每年家庭收支調查，計算出平均每人每月消費支出之
    百分之60作為最低生活費），台灣省平均每人每月最低生活
    費為9,509 元，則縱使聲請人主張扶養其父母之事為真，聲
    請人與其父母每月最低生活費用合計亦約為15,848元【計算
    式：9,509 元（聲請人本人每月最低生活費）＋9509元×2
    （共扶養父與母2 人）÷3 （有3 位扶養義務人，詳下述）
    ＝15,848元】。又聲請人為了償還債務，必須經歷履行期間
    較不寬裕之經濟生活，然此乃聲請人於負擔債務時即得預見
    ，是依誠實及信用之原則，聲請人於有履行可能性時，仍應
    誠實勤勉地履行債務，故難僅憑聲請人空言主張收入不足開
    銷及而遽認聲請人履行顯有重大困難。是聲請人平均月薪43
    ,965元扣除協商成立後每月應繳金額25,401元，每月尚餘18
    ,564元，用以支應約為15,848元之每月最低生活費用，堪認
    聲請人並無「履行顯有重大困難」之情事。
四、聲請人雖稱：伊雖另有弟弟謝宏洲、妹妹謝錦玉，但謝宏洲
    尚有年幼子女需扶養，亦有卡債多年至今皆無能力清償，收
    入依打零工維生，有時尚須聲請人協助其子女；謝錦玉則已
    出嫁。故父母之基本生活及醫療開銷全賴聲請人之收入支應
    。惟觀諸聲請人100 年3 月29日補正聲請狀所附謝宏洲、謝
    錦玉勞工保險被保險人投保資料表可知：1.謝宏洲自88年8
    月1 日起加保至96年10月1 日退保為止，投保單位為嘉義縣
    廚師業職業工會、投保薪資為19,200元；於99年5 月4 日起
    加保至99年7 月14退保為止，投保單位為一山環保工程開發
    有限公司、投保薪資為20,100元。2.謝錦玉自85年10月9 日
    起至97年3 月4 日為止，其加保單位均為昱高有限公司，自
    86 年11 月1 日起至96年6 月30日為止，投保薪資為16,500
    元；自96年7 月1 日至97年3 月4 日期間，投保金額為17,2
    80元，又恰與與聲請人前開補正狀所附謝錦玉96年度綜合所
    得各類所得資料清單相符。綜上各情，96年8 月間聲請人毀
    諾之際，謝宏洲、謝錦玉非無力分擔扶養義務之人，且聲請
    人與謝錦玉、謝宏洲等人，同為其等父母第一順位之扶養義
    務人，法律並無已出嫁女子可減免扶養義務之規定，且依聲
    請人所言，謝宏洲卡債在身故無能分擔扶養義務，但聲請人
    於95年5 月2 日與銀行成立協商之時，積欠銀行總債務為2,
    032,114 元，亦不在少數，故聲請人以前詞空言由其一肩挑
    起父母之基本生活及醫療開銷云云，為無可採。
五、聲請人雖另於補正聲請狀陳稱：其父於99年12月20日因病往
    生後，遺有嘉義縣六腳鄉農會土地抵押貸款貸款3 筆共1,47
    7,350 元，均由聲請人負責清償本金、利息，平均每月均付
    21,666元等情，並提出其父謝金柱死亡證明書、借款餘額證
    明為佐。惟按自98年6 月10日起，繼承人對於被繼承人債務
    之繼承已改採限定繼承制，即繼承人對於被繼承人之債務，
    以因繼承所得遺產為限，負清償責任，此觀民法第1148條第
    2 項已明。遑論聲請人就所述每月清償其父謝金柱生前遺留
    債務每月平均清償本息支出21,666元此節，並未提出任何佐
    證，縱此部所述為真，亦不能認係聲請人之必要支出，加以
    論列。甚而，聲請人每月必要支出費用金額，自謝金柱亡故
    之時起，縱因前揭勞工保險被保險人資料表所示，認謝宏洲
    於99年7 月14日自一山環保工程開發有限公司退保後再無工
    作收入，無能分擔扶養其母之義務；且不論聲請人之母名下
    尚有田賦1 筆，價值955,350 元，本院以最寬鬆標準認為聲
    請人確實有支出母親之必要扶養費用，則此時聲請人與其母
    每月最低生活費用合計亦約為14,803元【計算式：9,869 元
    （聲請人本人每月最低生活費）＋9869元÷2 （有2 位扶養
    義務人）＝14,803元】。經查，99年度嘉義縣六腳鄉公所給
    付聲請人562,609 元，平均每月所得46,884元；100 年度扣
    除喪葬補助87,225元，包括年終、考績獎金共2.5 個月，自
    100 年1 月至3 月24日為止，共給付聲請人227,094 元（計
    算式：314,31 9－87,225＝227,094 ），以聲請人提出之嘉
    義縣六腳鄉公所100 年度1 至3 月份正式人員個人薪資明細
    表所列聲請人每月應領金額32,385元計列，聲請人本年度可
    自嘉義縣六腳鄉公所領取之金額為526,116 元【計算式：32
    ,385×9 （100 年4 至12月份薪資）＋7,557 （3 月份自25
    日至31日之薪資，元以下四捨五入）＋227,094 ＝526,116
    】，平均每月可獲所得43,843元，扣除上開必要生活支出14
    ,803元，尚餘29,040元。
六、觀聲請人提出之嘉義縣六腳鄉公所100 年度1 至3 月份正式
    人員個人薪資明細表所列，聲請人目前每月雖經債權人聲請
    強制執行，扣聲請人之月薪3 分之1 達10,795元。惟此係聲
    請人自96年8 月毀諾而未繳納協商款，已據聲請人於另件聲
    請更生事件所自陳，是上開強制執行案件顯係聲請人毀諾而
    未繳納協商款後，債權人始聲請強制執行，此係可歸責於聲
    請人。
七、再者，債務人與金融機構協商成立者，除非因不可歸責於己
    之事由，致履行顯有重大困難，否則不得聲請更生或清算，
    消費者債務清理條例第151 條第5 項規定意旨甚明。是債務
    清償方案成立後，應由債務人按其條件履行，如於其後發生
    情事變更，在清償期間內之收入或收益不如預期，致該方案
    履行困難甚或履行不能，而有不可歸責於己之事由，始能聲
    請更生或清算。此項規定旨在避免債務人任意毀諾已成立之
    協商，濫用更生或清算之裁判上債務清理程序，蓋以債務清
    償方案係經當事人行使程序選擇權所為之債務清理契約，債
    務人應受該成立之協議所拘束。債務人既已與金融機構協商
    成立，如認該協商方案履行有其他不適當情形，自仍應再循
    協商途徑謀求解決。聲請人前於95 年5月間債務協商成立時
    ，與96年8 月間毀諾、未依協議還款時，其間收入並無任何
    重大變化，已如前述。聲請人固然陳述協商條件之嚴苛，及
    該條件對聲請人之影響，但該協商條件既然係由聲請人與最
    大債權銀行雙方協議所達成，在客觀事實並未有顯著變動之
    下，上述情事核屬聲請人在協商時可得預見，據以評估可否
    履行協商條件之事實，與「不可歸責於己之事由致履行顯有
    重大困難」之要件不符。又聲請人既有固定收入之履行能力
    ，縱有履行不便，亦得經由個別債權銀行協商程序以求適當
    履債。經查，聲請人確實已於97年11月11日與最大債權銀行
    台新銀行達成個別協商，依該行以100 年3 月25日台新總債
    務協商部字第10000002552 號函文檢附之個別協商一致性方
    案協議書、協議書等件所載，其方案為，自97年12月月份起
    ，分150 期、利率0 ％、月付5,445 元，非如聲請人消費者
    債務清理（更生）聲請狀所載，應負金額為為每月16,000元
    ，超過聲請人2 分之1 之薪資收入。且從此節亦可得知，聲
    請人有刻意誇大債務、隱瞞收入之不誠實情事。堪認聲請人
    尚乏不可歸責於己致履行顯有重大困難之情形可言。
八、按債務人不能清償債務或有不能清償之虞者，得依本條例所
    定更生或清算程序，清理其債務；聲請更生或清算不合程式
    或不備其他要件者，法院應以裁定駁回之。但其情形可以補
    正者，法院應定期間先命補正，債務清理條例第3條、第8條
    分別定有明文。則如上所述，聲請人所陳均非屬不可歸責於
    己之事由，依原協商條件履行亦非顯有重大困難，應屬聲請
    更生之要件不備，且又無從補正，依首揭條文之意旨，自應
    駁回其更生之聲請，爰裁定如主文所示。
中    華    民    國   100    年    4     月    6     日
              民事第一庭    法  官  游悅晨
上為正本係照原本作成。
如不服本裁定，應於裁定送達後10日內，以書狀向本院提出抗告
，並繳納抗告費新臺幣1 千元。
中    華    民    國   100    年    4     月    6     日
                            書記官  張富